臺灣臺東地方法院刑事判決　　　　　　　　　　　　　　九十年度簡上字第五八號
　　上　訴　人　甲○○
　　即　被　告
右上訴人因重利案件，不服本院臺東簡易庭九十年度東簡字第一六七號，中華民國九
十年七月三十一日第一審判決（聲請簡易判決處刑書案號：八十九年度偵字第一五○
四號）提起上訴，本院合議庭為第二審判決如左：
    主  文
上訴駁回。
    事  實
一、甲○○與丙○○（業經本院臺東簡易庭判決確定）共同基於重利之概括犯意聯絡
    及行為分擔，自民國八十九年三月十三日起，先後於附表所示之時間、地點，趁
    乙○○生意週轉不靈又積欠錢莊債務，急需用錢之際，由丙○○提供如附表所示
    之現金，每次以十五天或二十天不等為一期，利息則以十分至二十分計算，並於
    借款時預先扣除前開利息金額，乙○○則簽發支票或本票供作擔保，再由甲○○
    以附表所示之代號及借貸金額記載於伊帳冊後，交付乙○○，而取得與原本顯不
    相當之利息。嗣因乙○○未能清償借款，甲○○竟委請邱國偉、何瑞平二人（另
    據檢察官為不起訴處分）於八十九年六月二十八日下午四時許至臺東市○○路漁
    人碼頭泡沫紅茶店，及同年七月五日下午五時三十分許，至同市○○路漁人碼頭
    等地，持乙○○前開所簽發之票據向乙○○催討債務，乙○○因無法清償前述高
    額之債務，唯恐邱、何二人對其不利而報警處理，經警持搜索票在甲○○位於臺
    東市○○○路四十八號住處查獲，並扣得帳冊一本及帳單一紙。
二、案經臺東縣警察局移送臺灣臺東地方法院檢察署檢察官偵查起訴。
    理  由
一、訊據被告甲○○固供承於右揭時、地，由同案共犯丙○○先後提供如附表所示之
    金錢，並事先預扣以如事實欄所示計算方式之利息，貸予乙○○，並因乙○○未
    能按時清償而委邱國偉、何瑞平共同向乙○○催討債務等情，惟矢口否認有何重
    利之犯行，辯稱：伊僅係介紹金主丙○○與借款人乙○○認識，乙○○常跟伊借
    錢，伊才向丙○○調借現款，伊並非金主，亦非共犯，且乙○○所給付之利息並
    非由伊收取，伊亦未趁乙○○急迫輕率無經驗之際，而貸予金錢圖利云云。經查
    ：
（一）右揭金錢借貸及利息之計算、預扣之事實，業據被害人於警訊、偵查及本院調
      查時指述甚詳，核與同案共犯丙○○於偵查中及本院調查時供述之情節相符，
      而自被告住處搜索扣押之帳冊被告自承係伊登載無訛，又帳冊內所記載之金額
      、代號，復與被害人所陳述借貸之內容一致，此有扣案之帳冊一本可資佐證。
（二）按重利罪所稱乘他人急迫，係指明知他人急迫而利用機會故為貸與者而言，最
      高法院七十一年臺上字第八一一五號判決可資參照。被告於本院調查時供稱：
      「（乙○○自八十九年三月十三日起陸陸續續跟妳借錢，他是怎麼跟妳借的？
      ）她說她需要用錢、生意週轉不靈，問我有沒有錢，我跟她說我沒有錢，我問
      她為何週轉不靈，他說除了生意失敗以外，在外面又欠錢莊的錢。」等語，經
      質諸同案共犯丙○○亦供稱：「（甲○○要跟妳調錢的時候她怎麼跟妳說的？
      ）她說乙○○跟她妹妹有金錢上的來往，現在乙○○生意上有困難叫我幫他，
      我就信任甲○○。」等語（以上均見本院九十一年一月九日訊問筆錄），被告
      既自承與被害人係朋友關係，其明知被害人生意困難需款孔急，在被害人已無
      處可供告貸之際，而仍與丙○○以貸予被害人金錢預扣高額利息之方式，此顯
      與一般借貸情形有違，是被告所辯伊並未趁被害人急迫之際貸與金錢乙節，顯
      不足採。
（三）再按，約定利率超過百分之二十者，付款人對於超過部分之利息，無請求權，
      乃民法第二百零五條所規定，旨在防止重利盤剝，而參酌我國社會經濟情況，
      及當地民間習慣，如較諸一般債務之利息，顯有特殊之超額者，即屬之。查民
      間利息通常為月息二、三分（即百分之二、三），為一般有民間資金往來經驗
      者所熟知，相關報章雜誌對銀行為民間利息之起落，亦時有報導，乃公眾週知
      之事實，毋庸舉證（最高法院八十四年度台上字第五０六一號判決可供參酌）
      。查本件利息之計算，以十五天或二十天為一期，利息則以十分、十五分至二
      十分之利率計算之事實，為被告坦承在卷，取息標準與借款原本相較，自屬與
      原本顯不相當之重利。
（四）再訊之被告供承：「她（被害人）常跟我調錢，金額大概二十幾萬、三十幾萬
      ，這次超過一百萬以上。」「（你是如何跟丙○○說的？）第一筆借款是我跟
      她說乙○○生意週轉不靈，她就借給她了，一期是十五天或二十天，利息有十
      分、十五分、十八分至二十分不等。」、「我去丙○○那裡拿現金後再把現金
      交給乙○○、「（乙○○跟你借的三十一筆借款都沒有還過嗎？）都沒有，票
      現在還在我這裡。」、「她開支票或本票給我，我就打電話給我的朋友丙○○
      說乙○○要借錢‧‧」等語，而同案共犯丙○○復供稱：「我把現金拿給甲○○，她拿票給我，甲○○再把錢拿給乙○○，我沒有直接拿給乙○○。」、「
      （八十九年三月之後乙○○開給你的票呢？）我拿給甲○○去要錢，票還沒還
      給我。」等語，二人所述借貸之情節均相一致，是認被害人每次借貸金錢，均
      係透過被告，被告再向丙○○調借現款，並告訴被害人期數及利息計算之方式
      ，交付預扣利息後之金額及收取提供擔保之票據，繼而向被害人催討債務，況
      丙○○供稱並不認識被害人，顯見本件借貸事件中丙○○僅係負責提供金錢，
      其餘與被害人交涉、利息計算、交付金錢，甚至行使債權人之權利，均係推由
      被告出面處理，堪認其確有共同貸以高利之行為，自難認其並無犯意之聯絡。
（五）被告雖又辯稱伊僅為媒介借款之角色，並未收取利息云云。然查，被告曾將被
      害人向同案共犯丙○○借款未能按期清償一事，告訴邱國偉、何瑞平二人，與
      渠等商量如何催討債務，並將被害人所簽發之票據交由彼二人，於八十九年六
      月二十八日及六月三十日，由被告與邱國偉、何瑞平二人持前開票據，分別在
      臺東市○○路漁人碼頭泡沫紅茶店及果菜市場，向被害人催討債務乙節，業據
      被告於警訊及偵查中供認不諱，核與證人邱國偉、何瑞平於警訊及偵查中所證
      述之情節相符，參以被告既與被害人早已相識，且本件又非第一次借款，猶仍
      夥同其他男性友人，將被害人約至他處，要求被害人還款，此顯非一般催討債
      務之常情，倘若被告只是媒介借款之角色，又何必大費周章向被害人討債？再
      者，被告為向被害人催討債務，更進而持被害人交付證人丙○○之本票向本院
      聲請本票裁定，復持被害人所簽發之支票向本院聲請核發支付命令，被告非但
      替證人丙○○撰狀，且送達地址臺東市○○○路四十八號亦均係被告當時被查
      獲之住處，業經本院依職權調取本院民事庭八十九年促字第六一五六號及八十
      九年票字第一三○五號卷宗核閱無訛，被告儼然並非僅有媒介之行為而已，被
      告涉入本件借貸糾紛之情，未免過深。又據被告於本院供稱伊係主動幫丙○○
      討債，並未帶被害人與丙○○一起商討清償借款等語，衡諸社會常情，借貸債
      務發生問題，債權人莫不急於向債務人催討債務，丙○○係本件之金主，竟未
      曾出面向被害人索討，反倒是被告積極要求被害人還款，被告同時與丙○○熟
      識，又與乙○○有金錢往來，理應邀同二人當面協談債務清償事宜，竟未讓二
      人見面而自行向法院聲請前開支付命令及本票裁定，又繼而與男性友人前去要
      債，被告前開辯解，要屬卸責之詞，難以採信。
（六）綜上，被告與同案共犯丙○○確有犯意之聯絡及行為之分擔，其連續借貸金錢
      予被害人，而取得與原本顯不相當之重利，被告之犯行，堪以認定。
二、原審適用刑法第二條第一項前段、第二十八條、第五十六條、第三百四十四條、
    第四十一條第一項前段，罰金罰鍰提高標準條例第一條前段、第二條，量處有期
    徒刑三月，併諭知易科罰金之折算標準，認事用法，均無不合，量刑亦屬妥適，
    被告上訴意旨，空言否認，指摘原判決不當，為無理由，自應予駁回。
據上論斷，應依刑事訴訟法第四百五十五條之一第三項、第三百六十八條、第三百六
十四條，判決如主文。
本案經檢察官馬培基到庭執行職務。
中      華      民      國    九十一    年      六      月     十九     日
                                  臺灣臺東地方法院刑事庭
                                      審判長法  官  楊力進
                                            法  官  袁雪華
                                            法  官  林卉聆
右正本證明與原本無異。
如不服本判決，應於判決送達後十日內向本院提出上訴狀。（須附繕本）
「切勿逕送上級法院」
                                            書記官  蘇  豫
中      華      民      國    九十一    年      六      月     二十一   日
